臺灣高等法院刑事判決　　　　　　　　99年度上易字第2722號
上　訴　人　臺灣臺北地方法院檢察署檢察官
被　　　告　廖東國
選任辯護人　任鳴鉅律師
上列上訴人因被告傷害等案件，不服臺灣臺北地方法院99年度易
字第1700號，中華民國99年11月5 日第一審判決（起訴案號：臺
灣臺北地方法院檢察署99年度偵字第4213號），提起上訴，本院
判決如下：
    主  文
原判決關於毀損部分撤銷。
廖東國犯毀損他人物品罪，處罰金新台幣壹萬元，如易服勞役，
以新台幣壹仟元折算壹日。
其他上訴駁回。
    事  實
一、廖東國於民國（下同）98年9月11日下午3時30分許，在臺北
    市○○區○○路131 號臺灣臺北地方法院南側大門外，為協
    助蔡同榮等立法委員進入法庭，要求已在場排隊等候入庭旁
    聽之劉蒨英讓位未果，竟基於毀損犯意，徒手拉扯劉蒨英所
    攜帶之背包，因此拉斷該背包之背帶，致令不堪使用。
二、案經劉蒨英訴由臺灣臺北地方法院檢察署檢察官偵查起訴。
    理  由
壹、程序方面
    被告及其辯護人主張告訴人劉蒨英及證人劉鍾信妹之警、偵
    訊供述無證據能力，除此外，對卷內證據之證據能力均不爭
    執。以下就卷內證據是否有證據能力說明如下：
一、告訴人劉蒨英及證人劉鍾信妹之警詢供述：
    就被告廖東國而言，劉蒨英及劉鍾信妹之警詢供述，係被告
    廖東國以外之人於審判外之言詞或書面陳述，亦無任何較為
    可信之特別情況，依刑事訴訟法第159條第1項規定，不具證
    據能力，不得作為認定本案被告廖東國犯罪之證據。
二、告訴人劉蒨英及證人劉鍾信妹之偵訊供述：
    按被告以外之人於偵查中向檢察官所為之陳述，除顯有不可
    信之情況者外，得為證據，刑事訴訟法第159條之1第2 項定
    有明文。蓋現行法之檢察官仍有訊問被告、證人及鑑定人之
    權限，其應踐行之程序又多有保障被告或被害人之規定，證
    人、鑑定人於偵查中亦均須具結，就刑事訴訟而言，其司法
    屬性甚高；而檢察官於偵查程序取得之供述證據，其過程復
    尚能遵守法令之規定，是其訊問時之外部情況，積極上具有
    某程度之可信性，除消極上顯有不可信之情況者外，均得為
    證據，故主張其為不可信積極存在之一方，自應就此欠缺可
    信性外部保障之情形負舉證責任（最高法院98年度台上字第
    1941號、第2904號裁判意旨參照）。又刑事訴訟法第158 條
    之3 規定：「證人、鑑定人依法應具結而未具結者，其證言
    或鑑定意見，不得作為證據。」所謂「依法應具結而未具結
    者」，係指檢察官或法官依刑事訴訟法第175 條之規定，以
    證人身分傳喚被告以外之人（證人、告發人、告訴人、被害
    人、共犯或共同被告）到庭作證，或雖非以證人身分傳喚到
    庭，而於訊問調查過程中，轉換為證人身分為調查時，此時
    其等供述之身分為證人，則檢察官、法官自應依本法第 186
    條有關具結之規定，命證人供前或供後具結，其陳述始符合
    第158條之3之規定，而有證據能力。若檢察官或法官非以證
    人身分傳喚而以告發人、告訴人、被害人或共犯、共同被告
    身分傳喚到庭為訊問時（例如刑事訴訟法第71條、第219 條
    之6第2項、第236條之1第1項、第248條之1、第271條第2 項
    、第271條之1第1 項），其身分既非證人，即與「依法應具
    結」之要件不合，縱未命其具結，純屬檢察官或法官調查證
    據職權之適法行使，當無違法可言。而前揭不論係本案或他
    案在檢察官面前作成未經具結之陳述筆錄，係屬被告以外之
    人於偵查中向檢察官所為之陳述，本質上屬於傳聞證據，基
    於保障被告在憲法上之基本訴訟權，除該被告以外之人死亡
    、身心障礙致記憶喪失或無法陳述、滯留國外或所在不明而
    無法傳喚或傳喚不到、或到庭後拒絕陳述等情形外，如已經
    法院傳喚到庭具結而為陳述，並經被告之反對詰問，前揭非
    以證人身分而在檢察官面前未經具結之陳述筆錄，除顯有不
    可信之情況者外，得為證據，並應於判決內敘明其符合傳聞
    證據例外之理由；又前揭非以證人之身分在審判中之陳述筆
    錄，倘該被告以外之人已經法院以證人身分傳喚到庭並經具
    結作證，且由被告為反對詰問，或有前揭傳喚不能或詰問不
    能之情形外，該未經具結之陳述筆錄因屬審判上之陳述，自
    有證據能力；若係在另案法官面前作成之陳述筆錄，本質上
    亦屬傳聞證據，自得依本法第159條之1第1 項之規定，認有
    證據能力。不能因陳述人未經具結，即一律適用本法第 158
    條之3 之規定，排除其證據能力（最高法院96年度台上字第
    3527號判決意旨參照）。查告訴人劉蒨英於98年9 月24日及
    99年2 月24日檢察官偵訊時係以告訴人身分接受檢察官訊問
    ，並未具結；至於證人劉鍾信妹於99年2 月24日則係以證人
    身分接受檢察官訊問，業已具結，被告及其辯護人主張告訴
    人劉蒨英及證人劉鍾信妹之偵訊供述無證據能力。惟劉蒨英
    於原審法院已依證人身分傳喚其到庭具結作證，並經反對詰
    問。另就劉蒨英及劉鍾信妹之偵訊供述欠缺可信性外部保障
    之情形被告及其辯護人復未提出其他證據以實其說（本院卷
    第22頁反面參照），依前開說明，劉蒨英於偵查中以告訴人
    身分及證人劉鍾信妹以證人身分所為之供述證據，雖屬傳聞
    證據，但並無顯不可信之情形，因此本院認定均有證據能力
    。
三、按被告以外之人於審判外之言詞或書面陳述，除法律有規定
    者外，不得作為證據，刑事訴訟法第159條第1項固定有明文
    ；惟被告以外之人於審判外之陳述，雖不符同法第159條之1
    至第159之4之規定，而經當事人於審判程序同意作為證據，
    法院審酌該言詞陳述或書面陳述作成時之情況，認為適當者
    ，亦得為證據。又當事人、代理人或辯護人於法院調查證據
    時，知有第159條第1項不得為證據之情形，而未於言詞辯論
    終結前聲明異議者，視為有前項之同意，同法第159條之5第
    1、2項亦定有明文。被告及辯護人對卷內其他被告以外之人
    之供述證據均不爭執，本院於審理時提示上開審判外陳述之
    內容並告以要旨，且經公訴人、被告及辯護人到庭表示意見
    ，亦未於言詞辯論終結前對該等記載審判外陳述筆錄之證據
    資格有何異議，依據首開規定，應視為被告已有將上開審判
    外陳述作為證據之同意，本院審酌上開被告以外之人審判外
    陳述作成時之情況，並無不能自由陳述之情形，亦未見有何
    違法取證或其他瑕疵，且與待證事實具有關聯性，認為以之
    作為證據應屬適當，自均有證據能力。至於本院下列所引用
    卷內之文書證據，檢察官、被告及辯護人於本院均未主張排
    除下列文書證據之證據能力，且迄本院言詞辯論終結前均未
    表示異議，本院審酌前揭文書證據，並無顯有不可信之情況
    ，依刑事訴訟法第159條之4之規定，認均有證據能力。
貳、實體方面
甲、有罪部分
一、訊據被告廖東國坦承有於98年9月11日下午3時30分許，在臺
    北市○○區○○路131 號臺灣臺北地方法院南側大門外，為
    協助蔡同榮等立法委員進入法庭等事實，惟矢口否認有何毀
    損之犯行，辯稱：我沒有推擠也沒有去拉告訴人劉蒨英，也
    沒有要求她讓位，是告訴人和一群支持者在法院門口推擠，
    我只有問你們在推擠什麼云云。辯護人為被告辯護稱：告訴
    人提出背包帶斷裂之照片，無證據證明該背包係告訴人當天
    所攜帶之背包，至於背包斷裂之照片無法證明與本案之關聯
    性等語。惟查：
  (一)告訴人劉蒨英於原審法院審理時證稱：我在98年9 月11日早
    上12點前就到臺灣臺北地方法院南側大門，到了之後，看到
    挺扁的人在地上擺東西佔位置，但是當時需要人站在那邊，
    不能放東西佔位置，我看人不在那邊，所以我們就在那邊排
    隊，大約3 點半左右，被告與立委、民代出現在現場，他們
    的人非常多，他們從博愛路方向走過來，走過來時候因為有
    警察在那邊已經擋住，所以他們是站在樓梯那邊在看我們這
    邊，後來因為我後面也排了一些挺扁的人，江志銘及被告就
    走到我們的右側，江志銘、被告與另一個小姐廖姿婷要求我
    們把位置讓給民代，我說我們已經排隊3、4個小時了，不可
    能把位置讓給民代…等到3 點50分大約要開始進場時，所有
    挺扁民眾都已經被排除在外，避免他們來拉扯我們，等到我
    前面兩個夥伴都已經往前走，當時董欣欣站在平台上面，被
    告站在平台下面，被告就衝過來拉扯我的包包，拉扯的時候
    我就用力回來，包包就被扯斷，扯斷的地點就在董欣欣的面
    前，離董欣欣三步遠的距離，當時我就跟董欣欣說我要告毀
    損，因為我前面的夥伴已經要進去，當時董欣欣叫我先進去
    報到，所以我就先進去旁聽，我猜董欣欣應該有看到被告拉
    扯我的情形，因為就在董欣欣面前發生的等語（原審卷第74
    至78頁參照）。其在本院準備程序時亦陳稱：當天98年9 月
    11 日下午4點陳水扁國務機要費宣判，中午將近12點我到達
    臺灣台北地方法院南側大門排隊處排隊，當時已經有3 位夥
    伴在現場排隊，臺灣台北地方法院有貼出公告禁止他人代為
    排隊及物品佔位，我當時排在第4 位，2點多來一位小姐，3
    點多挺扁人士才開始來排隊，3 點將近半時，廖東國跟一群
    民進黨民代到達現場，當時扁辦主任江志銘過來要我們讓位
    ，我當時拒絕，…3 點50分開始開放入場，夥伴都進去，快
    輪到我當時，廖東國從我左後方過來拉扯我的背包，我的背
    包是背在左邊，我當時用力往回扯，所以背包就袋子就斷掉
    ，當場我有跟警察說要提告，但是現行犯必須要到警局作筆
    錄，所以我選擇先進去旁聽沒有立即提告，因為宣判完晚上
    還有行動，…提告是等到陳水扁案移轉高院時我才到地檢署
    提告等語（本院卷第23頁參照）。其前後之陳述明確，且是
    被告廖東國將其背包背帶扯斷之情節均相符合，並有告訴人
    劉蒨英之背包背帶被扯斷之照片3 幀在卷可證（他字卷第32
    、33頁參照）。依該照片所示，告訴人劉蒨英之背包背帶已
    不堪使用，亦堪認定。
  (二)證人即案發當日亦在現場等候旁聽之民眾劉鍾信妹於檢察官
    訊問時證稱：當天我是早上11點開始排隊，我排在告訴人前
    面，我是排第三個，我們有4、5個人在排隊，我排到下午 3
    點半左右，被告及立委來，就要我們讓位，我不肯就拉前面
    的人手，我怕被人家拉走，後面一直有人拉我，我就一直快
    點拉住前面的人，不敢回頭看，怕被打，只知道我右手邊有
    一個太太，被告是站在後面，我沒有看到有誰拉告訴人，後
    來輪到我我就進去登記，我就上樓，過了一下子告訴人才上
    來，我看到她的頭髮整個散開，背包袋子斷裂…，他有給我
    看，我有問他，告訴人就跟我說是被告拉扯他造成的等語（
    偵字卷第5、6頁參照）。足見證人劉鍾信妹雖未目睹是何人
    將告訴人的背包背帶拉斷，惟隨後告訴人即告知劉鍾信妹是
    被告拉扯造成，且劉鍾信妹亦目睹告訴人劉蒨英之背包背帶
    確已斷裂之情形，因此該背包確係告訴人劉蒨英當天所攜帶
    之包包亦堪認定。辯護人為被告辯護稱告訴人提出背包帶斷
    裂之照片，無證據證明該背包係告訴人當天所攜帶之背包，
    背包斷裂之照片無法證明與本案有關聯性云云，無法為有利
    被告之認定。
  (三)況被告於本院審理時自承之前與告訴人並不認識，亦無仇怨
    （本院卷38頁反面參照），與告訴人劉蒨英於本院所陳其與
    被告廖東國沒有私人恩怨相符（本院卷第23頁及反面參照）
    。既然告訴人劉蒨英與被告之前不認識，亦無仇怨或私人恩
    怨，告訴人劉蒨英又何須誣指被告？被告否認有將告訴人劉
    蒨英當天所背之背包背帶扯斷，應係卸責之詞，不足採信。
  (四)綜上所述，本件被告廖東國毀損之犯行應堪認定，應依法論
    科。
二、核被告廖東國所為係犯刑法第354條之毀損罪。
三、原審判決未為詳查，誤認無從由證人證實被告確有拉扯告訴
    人之情，而認無證據足以證明該背包斷裂係因被告拉扯所造
    成。且除告訴人之片面指訴外，並無其他補強證據，而認被
    告廖東國之罪證不足，為其無罪之諭知，尚有未洽。檢察官
    據此提起上訴，其上訴為有理由，應由本院予以撤銷改判。
四、爰審酌被告之素行（有本院被告前案紀錄表在卷可稽）、高
    中畢業之智識程度（他字卷第14頁參照）、本件毀損之犯罪
    動機、手段、所生危害及犯後之態度等一切情狀，量處如主
    文第2項所示之刑，並諭知易服勞役之折算標準。
乙、無罪部分
一、公訴意旨略以：被告廖東國於98年9月11日下午3時30分許，
    在臺北市○○區○○路131 號臺灣臺北地方法院南側大門外
    ，為協助蔡同榮等立法委員進入法庭，要求已在場排隊等候
    入庭旁聽之告訴人劉蒨英讓位未果，竟基於傷害人身體之犯
    意，徒手拉扯其手部，欲將其拉離排隊隊伍，以此方式使其
    行無義務之事，並致其身體受有右上肢4x2公分、4x3公分瘀
    傷及擦傷、4x1公分、3x1公分瘀傷、右中指1x0.5 公分挫傷
    等傷害。因認被告廖東國涉犯刑法第277條第1項傷害罪嫌及
    第304條妨害自由罪嫌等語。
二、按犯罪事實應依證據認定之，無證據不得認定犯罪事實；不
    能證明被告犯罪者，應諭知無罪之判決，刑事訴訟法第 154
    條第2項、第301條第1 項分別定有明文。又事實之認定，應
    憑證據，如未能發現相當證據，或證據不足以證明，自不能
    以推測或擬制之方法，以為裁判基礎；且認定犯罪事實所憑
    之證據，雖不以直接證據為限，間接證據亦包括在內；然而
    無論直接或間接證據，其為訴訟上之證明，須於通常一般之
    人均不致有所懷疑，而得確信其為真實之程度者，始得據為
    有罪之認定，倘其證明尚未達到此一程度，而有合理之懷疑
    存在時，即無從為有罪之認定（最高法院40年台上字第86號
    、76年台上字第4986號判例意旨參照）。再者，告訴人之告
    訴，係以使被告受刑事訴追為目的，是其陳述是否與事實相
    符，仍應調查其他證據以資審認（最高法院52年臺上字第13
    00號判例意旨參照）。
三、本件公訴人認被告廖東國涉有傷害及妨害自由罪嫌，無非以
    告訴人之指訴、證人劉鍾信妹、董欣欣之證述、臺北市立聯
    合醫院仁愛院區診斷證明書及被告之供述，為其論據。
四、訊據被告廖東國坦承有於98年9 月11日下午前往臺灣臺北地
    方法院南側大門，惟堅決否認有何傷害、妨害自由犯行，辯
    稱：未拉告訴人劉蒨英的手，是告訴人劉蒨英和一群支持者
    在法院門口推擠，我只有問你們在推擠什麼，並未傷害及妨
    害告訴人劉蒨英等語。辯護人為被告辯護稱：證人劉鍾信妹
    於警詢時供稱：「劉蒨英排在我的後面，…我不敢回頭看，
    我怕被打，後面那些挺扁的人就開始對我們拉扯」、「我不
    知道（何人拉扯劉蒨英），因為拉扯當時我不敢回頭看」等
    語，其證述不能證明被告有傷害及妨害自由之犯行。告訴人
    提出之驗傷診斷書僅能證明有受傷之事實，然告訴人究竟於
    何時、何地、因何原因受傷，驗傷診斷書亦無法證明，況診
    斷證明書記載檢驗日期為98年9 月11日下午23時26分，距離
    告訴人所指被傷害時間已約8 小時，告訴人為何未立即驗傷
    提出告訴，且當時有多名法警在場，告訴人亦未立即提出告
    訴，而於同年9 月24日（13日後）始按鈴告訴，依其告訴於
    檢察官訊問時供稱：是執行長及一名女子拉伊的手，該女子
    有打伊云云。98年11月21日警詢時又供稱：涉嫌傷害伊的人
    是民進黨臺北市黨部執行長，伊知道其名字是余以斌云云。
    然被告並非民進黨臺北市黨部執行長，亦無人稱被告為執行
    長，告訴人先指傷害之人為一名女子，嗣又稱是執行長余以
    斌傷害，其指訴傷害人顯非被告，其指訴被告傷害顯不足採
    信。除此之外，尚無其他證據證明被告有傷害等犯行等語。
五、經查：
  (一)證人即告訴人劉蒨英於原審法院審理時雖證稱：我在98年 9
    月11日早上12點前就到臺灣臺北地方法院南側大門，我到了
    之後，看到挺扁的人在地上擺東西佔位置，但是當時需要人
    站在那邊，不能放東西佔位置，我看人不在那邊，所以我們
    就在那邊排隊，大約3 點半左右，被告與立委、民代出現在
    現場，他們的人非常多，他們從博愛路方向走過來，走過來
    時候因為有警察在那邊已經擋住，所以他們是站在樓梯那邊
    在看我們這邊，後來因為我後面也排了一些挺扁的人，江志
    銘及被告就走到我們的右側，江志銘、被告與另一個小姐廖
    姿婷要求我們把位置讓給民代，我說我們已經排隊3、4  個
    小時了，不可能把位置讓給民代，被告與廖姿婷兩位就拉我
    的手，兩個人都有拉我，重點是拉我的右手，但是我不記得
    是被告讓我受傷，還是廖姿婷讓我受傷，過程中被告有叫我
    離開，因為他們的動手，當時挺扁的人就開始拉扯我們的夥
    伴，所以警察就來把這個狀況排除（原審卷第74至78頁參照
    ）。從其上開證述可知，告訴人劉蒨英無法確定係被告讓其
    受傷，還是廖姿婷讓其受傷，且亦無其他證據證明被告與廖
    姿婷就上開行為有共同之犯意聯絡。
  (二)證人即案發當日亦在臺灣臺北地方法院南側大門等候旁聽之
    民眾劉鍾信妹於檢察官訊問時證稱：當天我是早上11點開始
    排隊，我排在告訴人前面，我是排第3 個，我們有4、5個人
    在排隊，我排到下午3 點半左右，被告及立委來，就要我們
    讓位，我不肯就拉前面人的手，我怕被人家拉走，後面一直
    有人拉我，我就一直快點拉住前面的人，我不敢回頭看，怕
    被打，只知道我右手邊有一個太太，被告是站在後面，我沒
    有看到有誰拉告訴人，後來輪到我，我就進去登記，就上樓
    （偵字卷第5、6頁參照）。另證人即案發當日負責協調臺灣
    臺北地方法院大門口秩序之警員董欣欣於原審法院審理時證
    稱：98年9月11日我在2點就到達臺灣臺北地方法院，法院的
    範圍很大，我負責週邊區域的協助，包括很多記者的進出，
    我不太記得衝突的時間點，但是我知道南大門有稍微衝突的
    狀況，我距離蠻遠的，有一、二十公尺，沒有清楚看到狀況
    ，只知道旁聽排隊有發生爭吵，因為博愛路大門口有些群眾
    來聲援扁案，我必須兩邊跑，經常需要走到大門協調，又需
    要走到側門看旁聽的狀況，因為當天有立委想要旁聽但是沒
    有拿到旁聽證，需要協調法警長哪些立委可以進去，所以需
    要兩邊遊走，當天我有見過告訴人，也有看到被告在南大門
    ，因為太遠了，只看到有人在吵，無法判斷是誰在吵，我沒
    有看到拉扯的狀況；當天宣判完後，約4 點以後，告訴人有
    跟我說他受傷了等語（原審卷第72至74頁參照）。是告訴人
    指述係被告傷害伊及對其妨害自由等，均未經證人劉鍾信妹
    及董欣欣證實親眼見聞被告有拉扯及傷害告訴人之行為（證
    人劉鍾信妹僅係聽告訴人稱係被告拉扯）。而臺北市立聯合
    醫院仁愛院區診斷證明書固能證明告訴人確實受有傷害之事
    實，然案發當日在臺灣臺北地方法院南側大門，有旁聽民眾
    發生爭吵衝突，業據證人劉蒨英、劉鍾信妹、董欣欣證述如
    前，告訴人身處其中，不無在爭執過程中遭他人推擠導致受
    傷之可能，是上開診斷證明書無法證明告訴人所受傷害係由
    被告所造成。本案告訴人指述並不明確，自無法以其他證據
    補強，而認定被告涉有檢察官所指之上開犯行。
六、檢察官上訴意旨略以：證人劉鍾信妹於偵查時證稱：「當時
    被告與立委來，就要我們讓位，我不肯就拉前面人的手，我
    怕被拉走，我右手邊有一個太太，被告是站在後面，我不敢
    一直看著他們，我沒有看到誰拉告訴人，輪到我我就登記上
    樓，過一下告訴人才上來，我看她頭髮整個散開，…右手受
    傷，我有問她，她跟我說是被告拉扯造成的等語。」可證告
    訴人身體確遭人拉扯受傷。況經證人即告訴人於審理時具結
    證稱：「當時被告要求我們把位置讓給民代，我說我們已經
    排隊3、4小時，不可能把位置讓給民代，被告與廖姿婷就拉
    我的手，兩個人都有拉我。」足證告訴人遭被告拉扯及受傷
    之經過，並經證人劉鍾信妹於偵查時證稱告訴人確有遭人拉
    扯致身體受傷之事實，已有補強證據存在，原審認定本案僅
    有告訴人片面指訴，缺乏補強證據，難認允當等語。惟所謂
    補強證據，係指告訴人之供述縱使無瑕疵，仍須補強證據，
    以擔保其供述之真實性而言（最高法院99年度台上字第8247
    號判決意旨參照）。而如前述，告訴人劉蒨英於原審法院審
    理時之證詞並不明確，無法確定係被告讓其受傷，還是廖姿
    婷讓其受傷，其證述既有瑕疵，自無從以補強證據以擔保其
    供述之真實性而言，因此檢察官之上訴並無理由。
七、綜上所述，本件檢察官所舉關於被告涉犯傷害及妨害自由等
    罪嫌之證據，均未達通常一般之人均不致有所懷疑，而得確
    信其為真實之程度。此外復無其他積極證據，足資證明被告
    有公訴人所起訴之傷害及妨害自由犯行，既不能證明被告犯
    罪，核諸前揭說明，自應為被告無罪之諭知。
八、原審認被告廖東國此部分之犯罪不能證明，而為無罪之諭知
    ，其認事用法，核無不合，檢察官上訴意旨，仍執陳詞，指
    摘原判決不當，求予撤銷改判，為無理由，應予駁回。
據上論斷，應依刑事訴訟法第368條、第369條第1項前段、第364
條、第299條第1項前段、刑法第354條、第42條第3項前段、刑法
施行法第1條之1第1項、第2項，判決如主文。
本案經檢察官彭南雄到庭執行職務。
中    華    民    國    100    年    2    月    16    日
                  刑事第三庭  審判長法  官  陳博志
                                    法  官  陳德民
                                    法  官  劉興浪
以上正本證明與原本無異。
不得上訴。
                                    書記官  王詩涵
中    華    民    國    100    年    2    月    16    日
附錄本案論罪科刑法條全文
刑法第354條：
毀棄、損壞前二條以外之他人之物或致令不堪用，足以生損害於
公眾或他人者，處2年以下有期徒刑、拘役或5百元以下罰金。